【裁判字號】    97,訴,440
【裁判日期】    971001
【裁判案由】    拆屋還地等
【裁判全文】
臺灣士林地方法院民事判決               97年度訴字第440號
原      告  癸○○
法定代理人  庚○○
訴訟代理人  楊進興律師
被      告  辛○○
            壬○○
            丁○○○
            己○○○
上  二  人
訴訟代理人  戊○○
上列當事人間請求拆屋還地等事件，本院於97年9 月10日言詞辯
論終結，判決如下：
    主  文
被告應將坐落於臺北縣汐止市○○段一三一七地號土地如附圖所
示Ａ、Ｂ部分面積共計一六一平方公尺之房屋拆除，並將該部分
土地返還原告，並應給付原告新臺幣拾伍萬肆仟貳佰元，及自
民國九十七年三月一日起至將上開土地返還原告之日止，按月給
付原告新臺幣伍仟玖佰零元。
原告其餘之訴駁回。
訴訟費用由被告負擔。
    事實及理由
一、被告辛○○經合法通知，未於言詞辯論期日到場，核無民事
    訴訟法第386 條所列各款情形，爰依原告之聲請，由其一造
    辯論而為判決。
二、原告起訴主張：坐落臺北縣汐止市○○段1317地號土地（下
    稱系爭土地）為原告所有。被告辛○○等人（其中訴外人陳
    余英已逝世，由其他4 人繼承）所有，地上建物門牌號碼為
    ：臺北縣汐止市○○路237 巷15號、建號：中正段251 ，面
    積76平方公尺、詳如複丈成果圖（Ａ）之房屋及同巷17號、
    建號：中正段475 ，面積85平方公尺、詳如複丈成果圖（Ｂ
    ）之房屋，自80年間起即占用系爭土地，並無正當權源，自
    屬無權占有，其自獲有相當於租金之不當利益。為此，爰依
    民法第179 條、第767 條規定提起本訴等語，並聲明：被告
    應將坐落系爭土地如附圖所示Ａ、Ｂ部分面積共計161 平方
    公尺之房屋拆除，並將該部分之土地返還原告，並給付原告
    新臺幣（下同）708,400 元，及自97年3 月1 日起至返還上
    開土地之日止，按月給付原告11,806元。
三、被告部分：
（一）被告壬○○則以：系爭土地辦理總登記有疑義，實應屬公
      有土地方為正確。且伊所有之房屋坐落系爭土地上，迄今
      課稅已逾60年以上，依民法第772 條準用769 條已因時效
      取得地上權。又中正路237 巷15號與17號房屋，於58年以
      前，門牌號碼均是15號。嗣因58年間，被告辛○○負債，
      父親陳茂廷方將其一半賣給甲○○替弟還款於李水火，至
      此分為15號及17號等語置辯。並聲明：原告之訴駁回。
（二）被告丁○○○、己○○○則以：對原告主張沒有意見，渠
      等沒有使用權限，也同意原告拆除系爭建物，更願意拋棄
      渠等應有部分及公同共有部分之權利。有去地政事務所問
      過，因為這是公同共有，所以沒有辦法拋棄，以致於沒有
      辦法與原告達成和解等語置辯。並聲明：原告之訴駁回。
（三）被告辛○○經合法通知，未於言詞辯論期日到場，亦未提
      出書狀作何聲明或陳述。
四、本件經兩造協議後簡化爭點如下：
  甲、兩造所不爭執之事項：
    (一)系爭土地依土地登記謄本所示所有權人登記為原告所有。
    (二)臺北縣汐止市○○路237 巷15號（建號251） 房屋，於53
      年3 月10日辦竣建物所有權第一次登記，所有權人為陳茂
      廷。嗣因陳茂廷將該屋所有權1/2 賣給甲○○，並於58年
      10月9 日辦竣建物分割，15號房屋遂分割為15號及17號（
      即新增475 建號、門牌：臺北縣汐止市○○路237 巷17號
      ），而所有人均為陳茂廷。但分割後之15號房屋至今未向
      地政機關辦理建物所有權移轉登記。陳茂廷逝世後，均由
      繼承人妻陳余英（目前已逝世）、子女辛○○、壬○○、
      丁○○○、己○○○5 人於79年5 月21日辦竣繼承登記，
      應有部分各1/5 。又其中分割後之15號房屋陳茂廷賣給甲○○，目前由甲○○居住，17號房屋則由壬○○居住，迄
      今仍占有使用系爭土地。
    (三)建物門牌號碼：臺北縣汐止市○○路237 巷15、17號之房
      屋，占用系爭土地如附圖所示Ａ、Ｂ部分之土地，面積分
      為76、85平方公尺（詳如97年5 月19日臺北縣汐止地政事
      務所土地複丈成果圖所示）。
    (四)陳余英目前已逝世，其繼承人為辛○○、壬○○、丁○○○、己○○○4 人。
    (五)分割後之臺北縣汐止市○○路237 巷15號房屋，其納稅義
      務人為丙○○、乙○○，而臺北縣汐止市○○路237 巷17
      號房屋其納稅義務人為陳茂廷。
    (六)同意以申報地價為每平方公尺8,800 元作為不當得利之計
      算依據。
    (七)同意以「申報地價×占用面積×占用期間（自92年3 月1
      日起至返還土地之日止）×5%」作為不當得利的計算式。
    (八)同意本院97年5 月19日所為之勘驗筆錄內容之記載（詳如
      本院卷第67至70頁）。
    (九)對臺北縣汐止地政事務所94年6 月28日北縣汐地登字第09
      400072277 號函文（詳如本院卷第62至64頁）內容沒有意
      見。
  乙、兩造之爭點：
    (一)原告是否為系爭土地之所有權人？
    (二)被告壬○○、辛○○占用系爭土地是否有正當權源？
    (三)被告壬○○是否能主張依時效取得地上權？
    (四)本件系爭15號及17號房屋之事實上處分權人為何？
    (五)本件被告占用系爭土地之不當得利損害金以若干為適當？
五、經查：
（一）原告是否為系爭土地之所有權人？
      按，依本法所為之登記有絕對效力。土地法第43條定有明
      文。經查，系爭土地（重測前為汐止段汐止小段240 地號
      ，日據時代為汐止街汐止字汐止240 番地），依其日據時
      期土地登記簿謄本上所載，即為「寺廟癸○○天上聖母」
      （詳如本院卷第60-61 頁）。復依臺北縣汐止地政事務所
      94年6 月28日北縣汐地登字第0940007277號函說明：二、
      五、六所載：「．．．經查日據時期土地登記簿，汐止市
      ○○段1119地號土地（重測前為汐止段汐止小段109 地號
      ），所有權人登載為「寺廟癸○○保儀大夫」，同地段13
      17地號土地（重測前為汐止段汐止小段240 地號）、同地
      段1294地號土地（重測前為汐止段汐止小段247 地號），
      所有權人登載為「寺廟癸○○天上聖母」；以上3 筆土地
      係同時於昭和15年（民國29年）6 月26日辦理土地所有權
      第一次登記；再查光復後總登記之土地登記簿，其所有權
      人之登載與日據時期之土地登記簿相符，並無記載為公有
      土地之情形，以上皆有土地登記簿可稽。」、「有關中正
      段1294地號土地（重測前為汐止段汐止小段247 地號，因
      59年5 月10日逕為分割增加247-1 地號），當時將土地登
      記簿之所有權部登記日期為59年5 月10日、登記原因為分
      割轉載；80年9 月5 日收件是將其更正為登記日期36年7
      月1 日、登記原因總登記，以符正確，並無關乎土地權問
      題。」、「關於「寺廟癸○○保儀大夫」、「寺廟癸○○
      天上聖母」更名為「癸○○」乙節，經調閱相關登記之申
      請案，係依臺北縣汐止市公所79年2 月22日（79）北縣汐
      民字第27102-1 號函准予備查更名為「癸○○」，及依臺
      北縣政府79年3 月13日79北府民二字第72347 號函辦理管
      理人登記。」等語（詳如本院卷第62-63 頁），亦為兩造
      所不爭執。則審酌上揭函文內容可知，系爭土地係於36年
      7 月1 日辦理土地總登記，登記原告為所有權人在案。是
      以揆諸上揭法條說明，則原告主張其係系爭土地之所有權
      人，應屬有據。又被告除空言抗辯系爭土地辦理總登記有
      疑義外，復未舉證以實其說，則其抗辯，自不足採。
（二）被告壬○○、辛○○占用系爭土地是否有正當權源？
      次按，以無權占有為原因，請求返還所有權之訴，苟被告
      對於原告就其物有所有權之事實，已無爭執，而僅以非無
      權占有為抗辯者，原告於被告無權占有之事實，不負舉證
      責任，被告應就其抗辯有如何權源占有之事實證明之，如
      不能證明應認原告之請求為正當。最高法院73年度台上字
      第2516號判決參照。查，系爭土地原告為所有權人一節，
      業如上述，則被告壬○○、辛○○僅以其非無權占有為抗
      辯，揆諸上揭說明，被告壬○○、辛○○依法自應確實舉
      證及說明，其究係基於何種權源而占有，方屬的論。然被
      告壬○○除空言抗辯系爭房屋課稅已逾60年以上外，復未
      舉證以實其說，則其抗辯，自不足採。
（三）被告壬○○是否能主張依時效取得地上權？
      再按，因時效而取得地上權登記請求權者，不過有此請求
      權而已，在未依法登記為地上權人以前，仍不得據以對抗
      土地所有人而認其並非無權占有。最高法院69年度第5 次
      民事庭會議決議參照。又占有人因時效而取得地上權登記
      請求權者，以已具備時效取得之要件，向該管地政機關聲
      請為地上權登記，如經地政機關受理，則受訴法院即應就
      占有人是否具備時效取得地上權之要件，為實體上裁判，
      固經本院80年度第2 次民事庭會議決議予以補充。惟後者
      旨在說明占有人如在土地所有人訴請拆屋還地之前，已主
      張具備時效取得之要件，得請求登記為地上權人者，法院
      應就其是否具備時效取得地上權之要件，為實體上裁判。
      倘占有人係在土地所有人提起拆屋還地之訴後，始主張具
      備時效取得之要件，向地政機關聲請為地上權登記者，即
      無該決議之適用。最高法院86年年台上字第3140號判決參
      照。被告壬○○辯稱：系爭房屋課稅已逾60年以上，依民
      法第772 條準用769 條自因時效取得地上權云云。查，被
      告壬○○雖抗辯本件應有因時效取得地上權之適用。然查
      ，被告壬○○係在原告訴請拆屋還地時，方在本院言詞辯
      論時為此抗辯，然並未證明其係在原告訴請拆屋還地之前
      ，以已具備時效取得之要件，向該管地政機關聲請為地上
      權登記，並經地政機關受理一事，則揆諸上揭說明，被告
      壬○○之抗辯，亦不足採。
（四）本件系爭15號及17號房屋之事實上處分權人為何？
      另按，不動產物權依法律行為而取得、設定、喪失及變更
      者，非經登記不生效力。民法第758 條定有明文。經查，
      臺北縣汐止地政事務所97年6 月19日以北縣汐地登字第09
      70007015號函說明二、四：「經查中正段251 建號（重測
      前：汐止段汐止小段323 建號）係民國53年3 月10日辦竣
      建物所有權第一次登記，所有權人陳茂廷，嗣民國58年10
      月9 日辦竣建物分割，新增汐止段汐止小段854 建號（門
      牌：中正路237 巷17號，重測後：中正段475 建號），該
      兩建物均於民國79年5 月21日辦竣繼承登記為辛○○等5
      人所有」、「至於237 巷15號現住人及納稅義務人與地藉
      資料登記名義人不同，是否有買賣等行為卻未向地所申請
      過戶移轉登記情事，」等語。又依被告壬○○於其97年6
      月27日之民事答辯狀稱：「中正路237 巷15號與17號民國
      58年以前均是15號，因58年間弟弟辛○○負債，父親陳茂
      廷將其一半賣給甲○○替弟還款於李水火並在臺北地方法
      院公證在案，從此分為15號及17號2 棟」（詳如本院卷第
      115 頁）等語，又分割後之15號房屋至今未向地政機關辦
      理建物所有權移轉登記一事，亦為兩造所不爭執（詳如上
      揭不爭執事項(二)。由上可知，系爭汐止市○○路15號及17
      號房屋，其所有權人均原為陳茂廷。嗣陳茂廷於75年間過
      世後，於79年間經辦理繼承登記為辛○○等5 人名下（詳
      如97年度湖調字第29號卷第11-17 頁）。雖其中15號房屋
      業已出賣予甲○○，然迄今未向地政機關辦理建物所有權
      移轉登記（僅向稅捐機關辦理納稅義務人移轉變更），則
      揆諸上揭法條說明，甲○○自尚未取得系爭15號房屋之所
      有權。易言之，即其所有權人仍應屬於辛○○等5 人（其
      中母親陳余英已過世，仍歸辛○○等4 人）。從而系爭15
      號及17號房屋之處分權人，應為被告辛○○、壬○○、丁○○○、己○○○4 人。
（五）本件占用系爭土地之不當得利損害金，以若干為適當？
  １、按所有人對於無權占有或侵奪其所有物者，得請求返還之
      。民法第767 條前段定有明文。又無法律上之原因而受利
      益，致他人受損害者，應返還其利益。民法第179 條亦定
      有明文。而無權占有他人土地，可能獲得相當於租金之利
      益為社會通常之觀念。最高法院61年度台上字第1695號判
      例可資參照。經查，被告無權占有系爭土地如附圖所示Ａ
      、Ｂ部分面積分為76、85平方公尺乙節，有臺北縣汐止地
      政事務所土地複丈成果圖在卷可稽；復為兩造所不爭執，
      則被告占用系爭土地既無任何法律權源，原告自得本於民
      法第767 條之規定請求被告將系爭土地如上揭所言面積之
      房屋拆除，並返還該部份土地，於法即屬有據。又被告無
      權占有系爭土地而顯然受有相當於免付租金之利益，並致
      原告受有無法使用收益之損害，從而原告援引不當得利，
      請求被告返還不當得利，於法亦無不合。
  ２、兩造同意以「申報地價×占用面積×占用期間（自92年3
      月1 日起至返還土地之日止）×5%」作為本件不當得利的
      計算式；又系爭地號土地之申報地價為每平方公尺8,800
      元；另被告無權占有系爭土地如附圖所示Ａ、Ｂ部分面積
      分別為76、85平方公尺。茲就原告請求相當租金之損害金
      額計算如下（元以下四拾五入）：
    (1)5 年占用之不當得利：
      8,800×161×5×5%=354,200元
    (2)原告每月相當租金之損害為5,903 元：
      8,800×161×1/12×5%= 5,903 元
六、從而，原告本於民法第767 條前段規定訴請被告應將系爭土
    地內如主文第1 項所示房屋拆除，並將占用面積土地返還原
    告，及本於民法第179 條規定請求被告給付如主文第1 項之
    款項，為有理由，應予准許；逾此部份之請求，為無理由，
    應予駁回。
七、本件事證已臻明確，兩造其餘攻防方法及訴訟資料經本院審
    酌後，核與判決不生影響，無遂一論駁之必要，併此敘明。
八、又「以一訴附帶請求其孳息、損害賠償、違約金或費用者，
    不併算其價額。」，民事訴訟法第77條之2 定有明文。是以
    原告就相當租金之損害金額雖有部分請求經本院駁回，然揆
    諸前揭法條說明，此部分既未計算於訴訟費用之中，則依同
    法第79條之規定，訴訟費用自應由被告負擔，再次敘明。
九、訴訟費用負擔之依據：民事訴訟法第78條。
中    華    民    國    97    年    10    月    1     日
                  民事第二庭  法  官  陳梅欽
以上正本證明與原本無異。
如對本判決上訴，應於判決送達後20日內向本院提出上訴狀。
中    華    民    國    97    年    10    月    6     日
                              書記官  高郁婷


司法院資訊處製作；財團法人民間司法改革基金會備份。
